【裁判字號】    97,簡上,85
【裁判日期】    980505
【裁判案由】    拆屋還地
【裁判全文】
臺灣桃園地方法院民事判決              97年度簡上字第85號
上  訴  人  乙○○
訴訟代理人  鄒玉珍律師
複代理人    甲○○
被上訴人    丙○○
訴訟代理人  歐龍山律師
上列當事人間請求拆屋還地事件，上訴人對於中華民國97年3 月
26日本院中壢簡易庭96年度壢簡字第678 號第一審民事簡易判決
提起上訴，於98年4 月14日言詞辯論終結，本院判決如下
    主      文
上訴駁回。
第二審訴訟費用由上訴人負擔。
    事實及理由
一、上訴人主張：
  (一)原審判決無非以「系爭土地（即分割後之桃園縣中壢市○○
    段707 地號土地，以下簡稱系爭土地）於主管機關民國78、
    79 年 間辦理重測時，通知當時之所有權人（上訴人及被上
    訴人等之前手）共同指定界址，而依共同到場協助指界後為
    測量並經公告確定而為登記，難認有何不符法律規定或因指
    界有誤使土地界址有位移之情。並以上訴人所有之桃園縣中
    壢市○○街○ 段74號房屋（以下簡稱系爭房屋）因興建時日
    久遠，難免有增建、改建以致占用系爭土地」為由，而為不
    利上訴人之敗訴判決，命上訴人應將占用之地上物拆除並占
    有之土地返還。惟查：
    1.上訴人所有之系爭房屋，原審以96年5 月7 日複丈結果『
      11.43 米』寬度，遠超過79年測量結果當時『8.2 米』寬
      度，而認為有增建改建之異常情形，而致占用之情。但原
      審卻未探究「11.4-8.2＝3.2 米」之所謂增建或改建面積
      為何處？而系爭地上物係有核發「使用執照」之合法建物
      ，皆有主管機關之相關資料可資稽考，原審卻捨此建築主
      管機關之使用執照合法資料，而以事實地上物寬度不同，
      而驟認占有，顯有證據調查之不備。系爭土地周遭之土地
      ，即同段707 、708 、709 、710 、711 等地號之土地上
      ，分別依法建築並核發建築執照，使用執照以及依法辦理
      建物第一次登記，該等土地上合法建物之位置，面積以及
      建築平面樣式等，皆經主管機關查驗審核後，方取得合法
      執照，是故該等建物與周遭區域土地或面積，業經審查而
      確定，殊無變動位移之可能，原審應就此相關位置以供比
      對並為審認。驟以囑託之系爭土地複丈成果圖為憑，恐有
      率斷之嫌。
    2.再觀之系爭土地與周遭鄰地，皆於78、79年間辦理重測在
      案，面積大為增加，而原判決上訴人應返還被上訴人之部
      分面積甚微小，而測量技術亦非百分之百準確，應容許合
      法公差情形存在，是故原審所認定之上訴人占用之系爭土
      地，恐係重測面積增減以致土地界址位移或「合法公差」
      之存在。系爭地上物寬度增加3.2 米，經與系爭地上物之
      平均長度相乘得知，約略增加40平方公尺，與708 、709
      地號重測後共增加44.16 平方公尺（計算式62.04 ＋515.
      00－00－000） 相差無幾，可知縱然系爭地上物，果有增
      建及改建之情形，其增加之面積亦可包含於重測後面積，
      應無占用系爭土地之可能。
    3.關於越界建築之效力，依民法796 條及立法意旨，皆載明
      遭占用之鄰地所有權人不得請求移去或變更建築物，必需
      容忍該越界建築物繼續存在，僅得對占用者請求就占用部
      分價購損害賠償而已，而原審判決上訴人應拆除之建物，
      係屬整體建築部分，若予拆除勢將損及全體建築物之經濟
      價值，被上訴人應不得請求拆除（最高法院67年度台上字
      第800 號、86年度台上字第813 號、86年度台上字第2103
      號判例參考）。而系爭建物早於被上訴人前手所有時期即
      已建築完成，若有占用事實，被上訴人之前手即應於建築
      之始即提出異議而阻撓興建，但被上訴人之前手於興建之
      初或興建完成後，皆未對上訴人提出異議，顯然以對其遭
      鄰地占用之容忍義務有所認識及默許，而被上訴人係於96
      年10月方取得系爭土地，自前手取得之際必知悉此遭占用
      及容忍義務之情形，被上訴人即屬嗣後受讓之第三人，土
      地相鄰關係而受限制之權利義務繼續存在（85年度台抗字
      第119 號判例參照），被上訴人更不得主張拆除系爭建物
      。
  (二)並聲明：
  1.原判決廢棄。
  2.第一、二審訴訟費用由被上訴人負擔。
二、被上訴人則以：
  (一)被上訴人所有之系爭土地與上訴人所有之桃園縣中壢市○○
    段708 、709 地號相鄰，上訴人所有之系爭房屋，於76年建
    築完成時，申請中壢地政事務所測量位置及面積，其地面層
    及二層面積皆為39.36 平方公尺，另有附屬建物陽台、平台
    各6.6 平方公尺，房屋面向中壢市○○街○段之寬度為8.20
    公尺。桃園縣中壢市○○段第707 地號於77年3 月分割出70
    8 地號，並於77年5 月向中壢地政事務所辦理基地變更，該
    龍華街一段74號房屋，只位在708 、709 地號上，並未占有
    系爭土地（即707 地號土地）。78、79年上揭土地辦理地籍
    圖重測，就707 、708 地號進行界址測量，及就土地使用之
    現況進行調查，當時707 地號土地現狀為空地，708 、709
    地號土地上則有建物，以上事實有原審卷內之建物測量成果
    圖、地籍圖重測地籍調查表可稽。但依現今該龍華街一段74
    號房屋依96年5 月7 日之複丈成果圖觀，其寬度已變更為11
    .43 平方公尺，顯然上訴人之房屋於79年完成地籍重測之後
    ，曾為增建或改造工程，因而占用707 地號，此增建或改造
    之部分係屬違建，上訴人上訴理由稱該建物係屬有核發使用
    執照之合法建物，實屬無據。另普仁段707 、708 、709 、
    710 地號於78、79年地籍圖重測後，面積分別增加46.92 、
    21.04 、23.12 、58.61 平方公尺，但此與上訴人所有之房
    屋無涉，上訴人之房屋並不因地籍重測，使其面寬由8.2 公
    尺變為11.43 公尺。又查被上訴人所有707 地號與上訴人所
    有之708 地號相鄰。707 、708 地號之界址，於地籍圖重測
    前及重測之後，發生經界變動係因707 、708 地號與相鄰70
    5-2 地號經界線產生變動，致土地面積有所變更，此亦有經
    原審囑內政部國土測繪中心鑑測，並製成鑑定書、鑑定圖可
    憑，是以707 、708 地號於地籍圖重測後，所增加之面積係
    向705-2 地號增加。上訴人稱地籍圖重測之故，致707 、70
    8 地號土地界址位移，致使其所有房屋因位移占有707 地號
    云云，並無可採。至於上訴人稱係因測量技術未克精準，產
    生合法公差，而造成占用707 地號，亦屬無據。
  (二)上訴人房屋其越界占有被上訴人所有707 地號之面積為6.7
    平方公尺，且係就原有房屋整體之外所增建或改建部分，則
    拆除此部分建物，難謂有礙於房屋之整體，從而無民法796
    條之規定適用（最高法院67年台上字第800 號判例參照）。
    再者，被上訴人及出賣707 地號予被上訴人之前地主，本不
    知上訴人所有之建物於建築時有越界占有707 地號，上訴人
    主張707 地號明知其越界之情事，悉非事實。被上訴人於82
    年購買707 地號，該土地係空地，被上訴人一直未使用該地
    ，上訴人原在708 地號所建之房屋，之前是否沿接707 地號
    之界址建築，被上訴人並不知悉。惟上訴人原在708 地號除
    房屋建築外，與707 地號相鄰處仍有空地，91、92年被上訴
    人係因父親之告知上訴人之房屋有改建，而發覺當時之房屋
    結構體已建築完成，被上訴人不知已遭越界建築。況707 及
    708 地號之界址係在何處，被上訴人亦不確知，嗣於94年7
    月20日被上訴人請測量員進行707 地號界址及房屋位置測量
    時，始知上訴人之房屋有一部分占用被上訴人所有之707 地
    號土地。上訴人之上訴應屬無理由等情資為抗辯。
  (三)並聲明：駁回上訴。
三、兩造不爭執之事實：
  (一)坐落於桃園縣中壢市○○○○段374-170 地號土地（面積62
    1 平方公尺）原為李阿醮所有，於75年10月分割出374-174
    及374-175 地號土地，並於77年3 月再由374-170 地號土地
    分割出374-176 地號土地，與374-174 地號土地相鄰，分割
    後面積分別為：374-170 地號土地63平方公尺、374 -174地
    號土地492 平方公尺、374-175 地號土地25平方公尺、374-
    176 地號土地41平方公尺。上開4 筆土地於79年由地政機關
    辦理地籍圖重測，重測後變更地號並登載土地面積如下：37
    4-170 地號土地變更為普仁段707 地號109. 92 平方公尺、
    374- 174地號土地變更為普仁段709 地號515.12平方公尺、
    374-175 地號土地變更為普仁段710 地號83.61 平方公尺、
    374-176 地號土地變更為普仁段708 地號62.04 平方公尺。
  (二)普仁段709 地號於75年12月由李阿醮移轉予沈文彬，沈文彬
    再分別於76、77年間移轉應有部分予蔡佩娟、徐淑玲、嚴惠
    蘭、黃新福、馬慧文、張貴超等人。普仁段708 地號於77年
    4 月間，由李阿醮移轉應有部分予嚴惠蘭、黃新福、沈文彬
    。上訴人則於93年取得709 、708 地號應有部分。707 地號
    之系爭土地為被上訴人於82年3 月27日登記取得所有權。
  (三)桃園縣中壢市○○段525 建號建物即門牌號碼桃園縣中壢市
    ○○街○段74號之系爭房屋及其坐落之桃園縣中壢市○○段
    708 地號土地（應有部分1000分之600） 、709 地號土地（
    應有部分1000分之200） 為上訴人於93年6 月25日登記取得
    所有權。
  (四)桃園縣中壢市○○段525 建號建物即門牌號碼桃園縣中壢市
    ○○街○段74號之系爭房屋，於76年9 月2 日桃園縣中壢地
    政事務所測量時，登記第一層面積39.36 平方公尺，第二層
    面積同上，另有附屬建物陽台及平台，面積均為6.6 平方公
    尺，並僅占用桃園縣中壢市○○○○段374-170 、374- 174
    地號土地為基地，嗣於77年5 月8 日依據77年5 月2 日中地
    字第2095號申請辦理基地地號變更為374-174 、374-17 6地
    號土地，復於79年因地籍圖重測改編基地地號為桃園縣中壢
    市○○段第708 、709 地號，是79年間，系爭房屋並無占用
    707 地號土地之事實，此有桃園縣中壢地政事務所76年9 月
    2 日建物測量成果圖影本1 份（本院卷第47頁）在卷可證。
  (五)本件被上訴人提起請求上訴人拆屋還地之訴後，原審法院囑
    託桃園縣中壢地政事務所派員就上訴人房屋是否有占用系爭
    土地，及其占用面積及範圍進行測量，測量結果為上訴人所
    有系爭房屋部分越界占用被上訴人所有系爭土地，其占用之
    範圍及面積如原審判決附圖707-A 所示為6.7 平方公尺，此
    有原審95年9 月8 日勘驗筆錄及該所95年8 月22日中地測法
    字第73500 號函暨所附土地複丈成果圖（即原審判決附圖）
    在卷足憑。
四、本件首應審究為79年重測後，上訴人所有之708 地號土地與
    相鄰之被上訴人所有之707 地號土地「原經界線」是否改變
    ？本院認原經界線並未改變，理由如下：
    本件上訴人曾以79年中壢地政事務所辦理重測作業錯誤導致
    707 、708 土地地籍圖登記有誤，界址不明為由，向本院提
    起96年度壢簡字第895 號請求確認界址之訴，該案件曾囑託
    內政部國土測繪中心就桃園縣中壢市○○段707 、708 地號
    土地間之經界，於79年重測前後之地籍圖經界位置分別為何
    ？面積為何？等事項為鑑定，該中心鑑定書第三點（二）、
    （三）部分記載：「圖示- 黑色實線係重測後地籍圖經界線
    ；其中K-L 連接實線，係普仁段708 地號與同段707 地號土
    地間之重測後地籍圖經界線，與重測前地籍圖經界線相符。
    而圖示P 、Q 、R 連接紅色點線，係普仁段707 、708 地號
    與同段705-2 地號土地間之重測地籍圖經界線，與重測後地
    籍圖經界線（即圖示P2-L-N）不符。」等情，有前開鑑定書
    及鑑定圖在卷可證（原審卷第152 頁至155 頁），則參諸前
    開鑑定資料之說明，可知上訴人所有之普仁段708 地號與被
    上訴人所有之同段707 地號土地間之重測後地籍圖經界線，
    與重測前地籍圖經界線相符。是上訴人主張因重測後經界線
    移動，致其所有之系爭房屋占有被上訴人所有之707 地號土
    地6.7 平方公尺之情，不足採信
五、本件次應審究為系爭房屋於辦理第1 次所有權登記後，是否
    有增建？本院認有增建，理由如下：
    (一)系爭房屋1 樓（即第1 層）之登記面積為39.36 平方公尺
      ，有上訴人於原審提出之桃園縣中壢地政事務所測量成果
      圖（附原審卷第47頁）及被上訴人於原審提出之建物登記
      第2 類謄本為證。
    (二)原審法院曾於96年5 月25日會同兩造及桃園縣中壢地政事
      務所承辦人員履勘系爭房屋，並委請桃園縣中壢地政事務
      所測量系爭房屋坐落位置，此有原審勘驗筆錄及桃園縣中
      壢地政事務所複丈成果圖在卷可稽（原審卷第132 頁、第
      136 頁），經以上揭複丈成果圖為據，計算系爭房屋1樓
      現有面積約137.7 平方公尺，計算式如下：
      1.709 地號部分：約82.62 ㎡
        計算式如下：5.73m ×13m 〈複丈圖之長為5.9cm ，先
        取5.2cm 成一長方形，5.2cm 依比例尺1 ／250 換算為
        13m 〉＋4.65m ×1.75m 〈餘0.7cm 依比例尺1 ／250
        換算約1.75m 〉＝74.49 ㎡+8.13 ㎡＝82.62 ㎡。
      2.708地號部分：約48.38㎡
        計算式如下：2.77m ×13m 〈複丈圖之長為5.2cm 依比
        例尺1 ／250 換算為13m 〉＋1.5m〈寬餘0.6cm 依比例
        尺1 ／250 換算為1.5m〉×8.25m 〈長3.3cm 依比例尺
        1 ／250 換算為8.25 m〉＝36.01 ㎡+12.37㎡＝48.38
        ㎡。
      3.707地號：6.7㎡（如原審判決附圖所示）。
    (三)依上訴人於原審提出之複丈成果圖（參見原審卷第47 頁
      ）計算系爭房屋原登記時坐落708 地號土地（重測前為37
      4- 176）面積為11.52 ㎡（面對龍華街1 段之圖上寬約為
      0. 2cm，依1 ／1200之比例尺換算後為2.4m，長依圖上記
      載為4.8m，故面積為2.4m×4.8m＝11.52 ㎡）。
    (四)綜上可知，現有房屋1 樓面積比建物登記謄本登記之1樓
      面積增加98.34 ㎡（137.7 ㎡－39.36 ㎡），顯見系爭房
      屋於第1 次所有權登記後有增建，且增建面積達98.34 ㎡
      ，其中坐落708 土地部分增加36.86 ㎡（48.38 ㎡－11.5
      2 ㎡）。故上訴人主張重建增加之面積40㎡與重測後增加
      之土地面積44.16㎡相差無幾之情，顯不足採信。
六、上訴人另主張上開占用6.7 ㎡之土地係屬越界建築，被上訴
    人知情而未提出異議，被上訴人不得請求拆屋還地之情，然
    為被上訴人所否認。按當事人主張有利於己之事實者，就其
    事實有舉證之責任。民事訴訟法第277 條前段定有明文。
    本件上訴人主張被上訴人知有越界建築而未提出異議之情，
    依上開說明，自應負舉證責任，惟上訴人並未舉證以實其說
    ，是其此部分之主張自不足採信。
七、綜上所述，本件上訴人所有之系爭房屋越界無權占有被上訴
    人所有之系爭土地，被上訴人基於所有權之法律關係，請求
    判決上訴人應將其所有系爭房屋占用系爭土地上如原審判決
    附圖所示707-Ａ（面積6.7 平方公尺）部分之地上物拆除，
    並將土地返還，為有理由，應予准許。原審為上訴人敗訴之
    判決，核無違誤，上訴意旨指摘原判決不當，求予廢棄改判
    ，為無理由，應予駁回。
八、本件事證已臻明確，兩造其餘主張陳述及所提之證據方法，
    要與判決之結果不生影響，爰不一一再予論述，附此敘明。
九、據上論結，本件上訴為無理由，依民事訴訟法第436 條之1
    第3 項、第449 條第1 項、第78條，判決如主文。
中    華    民    國    98    年    5     月    5     日
                  民事第一庭審判長法  官  郭琇玲
                                  法  官  潘進柳
                                  法  官  吳爭奇
上列正本證明與原本無異。
不得上訴。
中    華    民    國    98    年    5     月    6     日
                                  書記官  黃瓊儀


司法院資訊處製作；財團法人民間司法改革基金會備份。
